【裁判字號】    94,上易,1432
【裁判日期】    950104
【裁判案由】    損害債權
【裁判全文】
臺灣高等法院臺中分院刑事判決        94年度上易字第1432號
上  訴  人  臺灣臺中地方法院檢察署檢察官
被      告  丁○○
            戊○○
            丙○○
            己○○○
上列上訴人因被告等損害債權案件，不服臺灣臺中地方法院中華
民國94年9月29日第一審判決（民國94年度易第1238號，起訴案
號：臺灣臺中地方法院檢察署民國93年度偵字第21157號、94年
度偵字第8824號），提起上訴，本院判決如下：
    主  文
上訴駁回。
    理  由
一、公訴意旨略以：被告丙○○、己○○○夫妻明知積欠乙○○
    新台幣（下同）2百萬元，且乙○○於民國（下同）90年12
    月12日取得本票裁定確定之執行名義後，於91年10月間向台
    灣台中地方法院民事庭聲請參與分配（該院91年度執字第
    40826號併90年度執字第22975號強制執行程序），詎被告丙○○、己○○○為避免強制執行，竟與知情之其子被告戊○○、丁○○共同另設立永祿實業有限公司（下稱永祿公司）
    ，並與其夫妻原有之坤野企業股份有限公司（下稱坤野公司
    ）設為同址，再將原為坤野公司之機器等財產設備，移置永
    祿公司所有，復於93年8月、9月分別將坤野公司所有之Ｂ8
    －1181、Ｂ8－2585號自用小客車，無償過戶到永祿公司名
    下，足以生損害於債權人乙○○求償之困難等語。因認被告
    四人所為均係犯刑法第356條之損害債權罪嫌等語。
二、按犯罪事實應依證據認定之，無證據不得認定其犯罪事實。
    又不能證明被告犯罪者，應諭知無罪之判決，刑事訴訟法第
    154條第2項、第301條第1項分別定有明文。而認定不利於被
    告之事實，須依積極證據，苟積極證據不足為不利於被告事
    實之認定時，即應為有利於被告之認定，更不必有何有利之
    證據，最高法院著有判例可循；又告訴人之告訴，係以使被
    告受刑事訴追為目的，是其陳述是否與事實相符，仍應調查
    其他證據以資審認，最高法院著有30年上字第816號、52年
    台上字第1300號判例可供參照。又刑法第356條之毀損債權
    罪，係以「債務人」於將受強制執行之際，意圖損害債權人
    之債權而處分隱匿財產為成立要件，是其犯罪主體以將受強
    制執行之「債務人」本人為限，為身分犯，且所謂「債務人
    」，係指在執行名義上負有債務之人，又自然人與法人，二
    者分屬不同之權利義務主體，法人格不同，若債務人係「法
    人」，則其他任何自然人因均非債務人，亦無由成立本罪。
    又此所謂「於將受強制執行之際」，係指債權人取得執行名
    義以後，強制執行程序未曾終結以前之期間而言（最高法院
    85年度台非字第92號判決可資參照）。
三、本件公訴人認為被告等4人涉犯上開損害債權罪嫌，無非據
    告訴人乙○○於偵查中證述，及經調閱坤野公司及永祿公司
    之設立登記全卷以觀，2公司之址確實相同，其營業項目亦
    大同小異，而目前永祿公司之法人代表為被告丁○○，其出
    資額高達250萬元，股東之一即被告戊○○亦出資150萬元，
    有影本附卷可參，惟依被告丁○○及戊○○所辯其等並無此
    資力，顯見永錄公司之設立登記巳有虛偽；再向監理站調閱
    坤野公司所有之Ｂ8－1181、Ｂ8－2582號2部車輛，業於93
    年間均過戶到永錄公司名下，有台中監理所函文在卷可參等
    為其主要論據。惟訊據被告等4人則均堅詞否認有何損害債
    權之犯行，被告丁○○、戊○○辯稱：伊二人非告訴人乙○○之債務人，且坤野公司之機器設備等動產乃經設立動產抵
    押在案，嗣經抵押權人聲請拍賣後，於原審法院92年度執字
    第33807號強制執行程序由案外人蔡昭寬拍定買受，再轉賣
    予案外人李玲美籌組之永祿公司；而坤野公司所有之Ｂ8－
    1181、Ｂ8－2582號2部車輛，購買時即經匯豐銀行設定動產
    抵押，期間坤野公司因積欠貸款無法清償，乃由永祿公司代
    償全部貸款後，經債權人匯豐銀行同意過戶予永祿公司，是
    伊二人均無損害債權之犯行等語，又於本院辯稱：永祿與坤
    野兩家公司沒有關係等語。被告丙○○、己○○○則1辯稱
    ：被告丙○○自始至終均無損害債權之行為，被告己○○○
    雖係坤野公司之負責人，惟坤野公司與告訴人乙○○間為無
    交易往來，坤野公司亦無脫產行為，坤野公司名下之不動產
    乃經法院查封、拍賣程序而喪失所有權，機器設備等動產亦
    經動產抵押拍賣而易主，至於坤野公司所有之Ｂ8－1181、
    Ｂ8－2582號2部車輛，購買時即經匯豐銀行設定動產抵押，
    期間坤野公司因積欠貸款無法清償，乃由永祿公司代償全部
    貸款後，經債權人匯豐銀行同意過戶予永祿公司，是伊二人
    亦無損害債權之犯行等語。
四、經查：(一)、被告等4人被訴所涉犯者乃共同損害被告丙○○
    、己○○○積欠乙○○之2百萬元本票債權，其執行名義乃
    為台灣台中地方法院90年度票字第19574號面額2百萬元之本
    票裁定，則本件執行債務人應為被告丙○○、己○○○等2
    人，其債權應為乙○○對於被告丙○○、己○○○個人之2
    百萬元本票債務，此經原審依職權調取該法院上開裁定卷宗
    核閱無誤。惟被告4人所處分、隱匿者乃為曾以被告己○○○為名義負責人之坤野公司所屬之機器設及其名下之Ｂ8－
    1181、Ｂ8－2585號自用小客車等財產，坤野公司依其公司
    變更登記表（見偵查卷第18頁）所載尚有被告丙○○，及劉
    時憲、劉江桂美等股東，依前開說明，被告丙○○、己○○○個人與坤野公司乃分屬不同之權利義務主體，就被告等4
    人處分之「坤野公司」之財產，告訴人乙○○依法並不得聲
    請強制執行，被告等所為難認係損害債務人被告「丙○○」
    、「己○○○」之個人財產，自無由成立損害告訴人乙○○
    對於「丙○○」、「己○○○」之個人債權犯行。(二)、永祿
    公司乃於告訴人乙○○取得執行名義前之89年11月28日即設
    立，永祿公司與坤野公司之設址亦不相同，此有檢察官向經
    濟部中部辦公室函調之永祿公司設立及歷次變更登記案件1
    份在卷可稽，自難認永祿公司之設立係為隱匿坤野公司之財
    產而設，至被告戊○○、丁○○未實際出資，為掛名股東，
    或為使公司易於成立，且須其他股東同意，尚難遽此即認永
    祿公司設立目的即在掏空坤野公司財產。再者，原坤野公司
    之機器等財產，乃經臺灣臺中地方法院以92年度執字第
    33807號執行程序查封拍賣後，由案外人蔡昭寬所買受，此
    有該院92年12月10日92年執善字第33807號函1份附卷可參（
    見偵查卷第202頁），上開機器設備既為被動遭受查封、拍
    賣而喪失所有權，自亦難認係被告等4人基於意圖損害債權
    而為之處分、隱匿行為。(三)、至被告丙○○、己○○○固均
    為坤野股份有限公司之董事，有坤野公司董事、監察人名單
    附卷可稽。惟坤野公司之機器設備、自用小客車等乃屬坤野
    公司之資產，坤野公司對之自有處分權，核與丙○○、己○○○在坤野公司之股份乃屬其等個人對坤野公司之權利，坤
    野公司對渠等之股份無處分權者有別，另參以前開原坤野公
    司之機器設備，係坤野公司於告訴人乙○○取得執行名義前
    之87年9月2日即設定動產抵押，有動產擔保交易（動產抵押
    ）登記申請書附卷可稽，及系爭2部自用小客車抵押債務確
    係永祿公司自第二期起以支票代償付清（票期自91年6月25
    日起至93年4月25日），有永祿公司交付匯豐銀行兌現之支
    票23紙附原審卷可稽、告訴人坦承於90年8月27日即向稅捐
    機關查知坤野公司有2部自小客車，卻未曾就前該2部車輛為
    強制執行、坤野公司基於清償意思將該2部自小客車過戶於
    永祿公司，核與常情無違、復無證據顯示其等2人與永祿公
    司有何虛偽債權情事等情，自難因其等2人為坤野公司董事
    、告訴人乙○○基於執行名義得強制執行其等2人於坤野公
    司之股份等情，即認前開設定抵押及移轉等行為係屬隱匿渠
    等於坤野公司股份財產之行為。
五、綜合上述，本件公訴人所舉之證據，不足以證明被告四人確
    有損害債權之犯行，此外，復查無任何積極事證足認被告四
    人有何公訴人所指之犯行，則原審就被告等4人均為無罪諭
    知之判決，核無不合，檢察官上訴意旨執詞認被告丙○○、
    己○○○處分隱匿坤野公司之財產行為無異於處分隱匿自己
    於坤野公司股份財產云云，惟查本件被告等處分者係屬於坤
    野公司之財產，並非被告丙○○、己○○○之公司股分，二
    者並非同一財產權，檢察官之上訴為無理由，應予駁回。至
    於檢察官依據告訴人乙○○之聲請，請調查被告丁○○、戊○○之資金來源、赴現場履勘坤野公司是否尚有大型機械、
    永祿公司之台灣銀行存款來源等事項，核與本案被告等4人
    是否構成損害債權之罪責無關，本院認無調查之必要，附予
    說明。
據上論斷，應依刑事訴訟法第368條，判決如主文。
本案經檢察官甲○○到庭執行職務。
中    華    民    國    95    年    1    月    4      日
            刑事第七庭  審判長法  官  林  榮  龍
                              法  官  許  秀  芬
                              法  官  江  錫  麟
上列正本證明與原本無異。
不得上訴。
                              書記官  劉  建  智
中    華    民    國    95    年    1    月    5      日
                                                      Ａ


司法院資訊處製作；財團法人民間司法改革基金會備份。
